【裁判字號】    92,上易,133
【裁判日期】    921208
【裁判案由】    詐欺
【裁判全文】
臺灣高等法院花蓮分院刑事判決                       九十二年度上易字第二號
    上  訴 人
    即  被 告   甲○○
   選任辯護人   李泰宏律師
右上訴人即被告因詐欺案件，不服臺灣台東地方法院九十一年度易字第二七一號中華
民國九十二年七月二十五日第一審判決（起訴案號：臺灣台東地方法院檢察署八十九
年度偵字第一九四五號），提起上訴，本院判決如左：
    主  文
原判決撤銷。
甲○○無罪。
    理  由
一、公訴意旨略以：甲○○基於意圖為自己不法所有之犯意，於民國八十九年二月二
    十八日，趁丙○○偕友人林米良參觀其位於臺東縣池上鄉之蟬園山莊時，明知其
    向財政部國有財產局承租位於臺東縣太麻里鄉○○段一一四九之四五、五九、六
    十地號三筆國有土地（下稱系爭土地），不符合公有山坡地放領之規定，非屬放
    領之土地，竟向丙○○訛稱：上開土地最快於八十九年六月，最慢於九十年即可
    放領，可出售予丙○○等語，因甲○○係丙○○友人林米良所介紹，致丙○○不
    疑有詐，誤以為系爭土地可放領，遂於八十九年二月二十八日當晚口頭承諾願以
    新臺幣（下同）二百四十五萬元買受系爭土地，並於八十九年三月二日匯付定金
    五萬元，同月十五日匯付定金三萬元，同月二十八日再匯付定金二萬元，嗣雙方
    於八十九年四月一日，在臺東縣臺東市乙○○代書事務所，簽訂系爭土地讓渡契
    約書，約定系爭土地放領後移轉所有權予丙○○，簽約前甲○○仍詐稱系爭土地
    八十九年六月，最慢九十年，即可放領，簽約後，丙○○繼續付款至同年四月五
    日，共計付款六十八萬元，並交付由丙○○之妻王莉娜簽發，發票日為八十九年
    七月二日，面額各十萬元之新竹國際商業銀行南崁分行支票六張，以備支付第二
    期價款，嗣丙○○查悉系爭土地不符公有山坡地放領辦法所定放領條件，始知受
    騙，並要求甲○○解約還款，但遭拒絕，丙○○乃向本院對甲○○訴請返還價金
    ，經本院以八十九年度訴字第一六一號判決甲○○應給付丙○○六十八萬元確定
    ，惟甲○○迄今仍拒不返還，因認被告涉有刑法第三百三十九條第一項之詐欺罪
    等語。
二、按犯罪事實應依證據認定之，無證據不得推定其犯罪事實；不能證明被告犯罪者
    ，應諭知無罪之判決，刑事訴訟法第一百五十四條、第三百零一條第一項分別定
    有明文。又所謂認定犯罪事實之證據，係指足以認定被告確有犯罪行為之積極證
    據而言，如未發現相當證據，或證據不足以證明，自不能以推測或擬制之方法，
    以為裁判基礎。且自訴人之指訴，係以使被告受刑事訴追為目的，是其陳述是否
    與事實相符，仍應調查其他事實以資審認，始得為不利被告之認定。又認定不利
    於被告之事實，需依積極證據，茍積極證據不足為不利於被告事實之認定時，即
    應為有利於被告之認定，更不必有何有利之證據。次按，刑事訴訟上證明之資料
    ，無論其為直接證據或間接證據，均須達於通常一般人均不致於有所懷疑，而得
    確信其為真實之程度，始得據為有罪之認定，若其關於被告是否犯罪之證明未能
    達此程度，而有合理性懷疑之存在，致使無從形成有罪之確信，根據「罪證有疑
    ，利於被告」之證據法則，即不得遽為不利被告之認定，其以情況證據（即間接
    證據）斷罪時，尤須基於該證據在直接關係上所可證明之他項情況事實，本乎推
    理作用足以確證被告有罪，方為合法，不得徒憑主觀上之推想，將一般經驗上有
    利被告之其他合理情況逕予排除，此觀諸最高法院七十六年臺上字第四九八六號
    、三十二年度上字第六七號判例意旨亦甚明顯。另按刑法第三百三十九條第一項
    詐欺罪之成立，以意圖為自己或第三人不法所有，以詐術使人將本人或第三人之
    物交付為要件。所謂以詐術使人交付，必須被詐欺人因其詐術而陷於錯誤，若其
    所用方法，不能認為詐術，亦不致使人陷於錯誤，即不構成該罪，最高法院四十
    六年台上字第二六○號著有判例可資參循。
三、訊據被告甲○○固坦承與告訴人丙○○就系爭土地訂定讓渡契約書，並已向告訴
    人收取六十八萬元及六張面額各十萬元之支票之事實，惟矢口否認有何詐欺之犯
    行，辯稱：伊賣給告訴人的是系爭土地承租權，不是所有權，是代書乙○○在訂
    定系爭土地買賣契約前，告知有在放領清冊上看到伊名字，伊才向丙○○表示系
    爭土地可放領，且伊只是表示若將來土地放領時，會協助辦理放領事宜，並沒有
    保證將來一定會放領云云。經查：
（一）證人乙○○結陳：是向被告表示，好像看到被告名字在放領清冊上，可能放領
      ，要被告至縣府查詢，且未表示為何筆土地等語（偵卷八十九年十一月三日、
      九十年二月二十日、九十一年四月三十日偵訊筆錄），另告訴人丙○○自承：
      「當時代書只向我表示有看到甲○○的名字，並沒有明確說可以放領。」（偵
      卷九十一年四月三十日偵訊筆錄），證人林米良證稱：證人乙○○稱「放領名
      冊有甲○○名字」並沒有確定是指系爭土地等語（見八十九年九月十八日偵訊
      筆錄），再佐以被告自承：「那是代書向我表示，可能可以放領，且九十年七
      月以前就可以放領完畢。」（見九十一年四月三十日偵訊筆錄）等語觀之，證
      人乙○○證陳確實有告知被告之名字在放領清冊上，而此一事實，亦據告訴人
      丙○○及其友人林米良證陳在卷，而告訴人沈沈蔭與與被告間「讓渡合約書」
      是於八十九年四月一日由乙○○處理簽定，有讓渡書一紙（偵卷第六頁），並
      據告訴人丙○○證陳在卷 (見發查卷第十三頁），顯見告訴人丙○○願與被告
      訂立系爭讓渡契約書，係因代書乙○○有告知系爭土地「可能放領」，且雙方
      在代書乙○○處簽定之事實已可認定。
 (二）系爭讓渡契約條款六條：「雙方合意以誠信遵守本約訂定之各款，如甲方 (何
      森何)有違約之情事，願賠償乙方 (丙○○)新台幣五百萬元，但如因政策之改
      變致不能辦理放領時，乙方 (丙○○）不得以此要求甲方 (何森何）負損害賠
      償責任」，有讓渡契書一紙在卷 (偵卷第六頁），而此條款依證人乙○○證述
      ：是何森何要求寫的，且經雙方同意等語（見發查卷第四十六頁），而告訴人
      丙○○於本院審理時證陳：係與林米良夫婦共同前往乙○○代書事務所，他們
      是我朋友；被告說系爭土地如未有辦法放領即屬違約，願意賠償我五百萬元，
      我當時相信林米良與被告等語（本院卷第六十頁），顯見「讓渡契約」條款係
      經告訴人同意始簽訂自明。則告訴人丙○○係因代書告知系爭土地「可能放領
      」，，且被告何森何是友人林米良之介紹始信任何森何，並非被告施何詐術，
      始與告訴人訂立契約自明。
 (三) 系爭土地係被告自八十二年一月一日起向臺東縣政府（已於八十六年移回財政
      部國有財產局臺灣北區辦事處臺東分處〈下稱國有財產局臺東分處〉管理）承
      租，並不符合公有山坡地放領辦法第五條：「六十五年九月二十四日以前已依
      法放租且繼續承租使用並依法換約之農民」規定之放領要件，有委託管理國有
      非公用土地出租清冊影本（下稱出租清冊）乙紙、國有耕地租賃契約書影本（
      下稱租賃契約書）二紙，及臺東縣政府八十九年七月十九日（八九）府地測字
      第○七七六二五號、國有財產局臺東分處八十九年九月五日台財產北東二第0
      000000000號、九十一年九月二十日台財產北東二字第○九一○○○
      九五六六號、九十二年五月二十八日台財產北東三第○九二○○六三○三號函
      各一件在卷可稽。被告雖自承在訂約前曾看過卷附臺灣省辦理公有耕地及山坡
      地放領工作法令問答手冊，而依該手冊所載：「四、公地放領範圍如何規定？
      ‧‧‧且在民國六十五年九月二十四日以前經依法放租之公有耕地為範圍。」
      已明定放領之土地須以六十五年九月二十四日前承租為前提，被告亦自承系爭
      土地係伊自八十二年承租（見八十九年八月三十日偵訊筆錄、原審九十二年一
      月十五日訊問筆錄），惟本件系爭土地於八十九年四月一日在訂立讓渡契，被
      告自承向告訴人稱：有說系爭土地最快於八十九年六月，最慢於九十年即可放
      領，可出售予告訴人等語乙情 (原審卷第二十頁），亦據告訴人於偵、審中指
      訴綦詳外，並經證人林米良、林麗香於偵查中證述屬實（見八十九年八月二十
      一日、九月十八日偵訊筆錄），顯見在八十九年四月一日訂約之時，系爭土地
      並非確實可放領，而放領與否，事關告訴人權益甚鉅，如果被告「保證」，何
      以告訴人未於契約上要求代書乙○○載明此點？反而於契約第六條載明：「‧
      ‧‧但如因政策之改變致不能辦理放領時，乙方（丙○○）不能以此要求甲方
      （被告）負賠償責任」之文句，可知雙方已預期系爭土地在訂約時，確有存在
      不能放領之因素，告訴人丙○○自應知悉系爭土地存在不能放領之風險，則告
      訴人顯未有何陷於錯誤可言。
（四）綜上，足證本件告訴人係因信任友人林米良介紹之被告，而代書乙○○告知系
      爭土地可能放領，始簽訂系爭讓渡契約，被告並未施用何詐術，再者，依讓渡
      契約條款第六條之文義，告訴人於訂約時自當知悉系爭土地存在不能放領之因
      素，則顯亦未陷於何錯誤，依前揭最高法院判例之旨，即與詐欺罪之構成要件
      相間。此外，並無其他積極證據足資證明被告犯罪，被告所辯，堪以採信。
四、綜上所述，尚不能證明被告有公訴人所指之犯行。原審予以論罪科刑，自有未合
    。上訴意旨否認犯罪，指摘原判決不當，為有理由。應由本院予以撤銷，改判被
    告無罪。
據上論斷，應依刑事訴訟法第三百六十九條第一項前段、第三百六十四條、第三百零
一條第一項，判決如主文。
本案經檢察官紀鎮到庭執行職務。
中      華      民      國     九十二      年   十二      月    八     日
                                     審判長法官  謝  志  揚
                                           法官  莊  謙  崇
                                           法官  陳  淑  媛
如正本證明與原本無異。
本件不得上訴。
                                         書記官  邱  廣  譽
中      華      民      國     九十二      年   十二      月    九     日


司法院資訊處製作；財團法人民間司法改革基金會備份。
